【裁判字號】    97,台上,2467
【裁判日期】    970605
【裁判案由】    常業竊盜
【裁判全文】
最高法院刑事判決            九十七年度台上字第二四六七號
上  訴  人  甲○○
                    巷37號（
            乙○○
            丙○○
上 列二 人
選任辯護人  林復華律師
            林柏瑞律師
上列上訴人等因常業竊盜案件，不服台灣高等法院台中分院中華
民國九十七年三月十一日第二審更審判決（九十六年度上更(一)字
第二五０號，起訴案號：台灣台中地方法院檢察署九十四年度偵
字第二０三五九、二０四一一號），提起上訴，本院判決如下：
    主  文
原判決關於甲○○部分撤銷，發回台灣高等法院台中分院。
其他上訴駁回。
    理  由
一發回部分：
本件原判決認定羅育雄（綽號小羅、眼鏡，另案偵辦）自民國九
十年九月間起，與周家福（另案執行中）、許清海（另案偵辦）
及其他年籍不詳綽號「阿信」、「阿富」、「阿民」等成年男子
，共組竊車勒贖、解體贓車集團；上訴人甲○○（綽號多歲人）
自九十三年三、四月間起；何俊興（綽號黑仔，業經判處罪刑確
定）自九十四年一月間起；上訴人丙○○自九十四年四月間起；
洪嘉宏（綽號阿宏，現通緝中）自九十四年八月間起；陳昱餘（
綽號鱷魚，業經判處罪刑確定）自九十四年九月間起；上訴人乙
○○（羅育雄之妻）自九十四年十月間起，加入羅育雄為首之上
開竊車集團。陳昱餘、甲○○則與羅育雄等人共同基於概括行使
偽造特種文書（即偽造之車牌）及常業竊盜之犯意聯絡；丙○○
、乙○○則與羅育雄等人共同基於常業竊盜之犯意聯絡，由羅育
雄指示何俊興、陳昱餘、洪嘉宏、許清海、「阿富」、「阿民」
、「阿信」等人下手竊車（竊取車輛之時間、地點、犯罪手法及
被害人，均詳如原判決附表一所示），羅育雄並提供其所偽造如
原判決附表二編號一所示之車牌經由甲○○轉交予何俊興、陳昱
餘等人，由何俊興、陳昱餘將偽造之車牌懸掛在所竊得之贓車上
，以逃避警方之追緝，而行使該偽造之車牌，足生損害於監理機
關對於車牌管理之正確性。羅育雄為藏放、解體贓車，復透過甲
○○代尋倉庫，並於九十四年九月三十日，由周家福承租台中縣
龍井鄉○○村○○路編號忠和枝一二一右八號電線桿前之鐵皮屋
（下稱蚵寮路鐵皮屋）；及於九十四年十月間，以陳昱餘之名義
承租彰化縣伸港鄉○○路三十二號等處所作為倉庫，該集團於何
俊興、陳昱餘、洪嘉宏、許清海或「阿富」、「阿民」、「阿信
」等人竊得車輛後，隨即將車交予羅育雄及甲○○，而羅育雄、
甲○○為解體贓車，另由甲○○於九十四年十月、十一月間，分
別僱用王智賢、王秋元，在蚵寮路鐵皮屋倉庫負責解體贓車，甲
○○再將車輛解體後之零件運送予周家福，王秋元、王智賢每解
體一台車可各得新台幣（下同）五千元之報酬，而甲○○則可得
一萬元之報酬（王智賢、王秋元均經判處罪刑確定）。羅育雄為
能順利銷贓，另向不詳姓名者購得渠等發生車禍事故之車輛，並
將所收購之事故車輛連同所竊得車輛之解體零件交予丙○○，由
丙○○負責維修電機、組裝及烤漆後，再由羅育雄將拼裝後之車
輛（俗稱ＡＢ車）賣出獲利，丙○○每台車可得二萬元之報酬，
而以此方式反覆為之，並以所得之報酬供為生活所需之費用；乙
○○則於羅育雄出售上開ＡＢ車時，負責抄寫車籍資料及買賣之
價額，並於九十四年十月間，依羅育雄之指示，分別交付十萬元
、十二萬元之竊車報酬予陳昱餘，乙○○亦以竊車、販售ＡＢ車
所得之利益作為維持生活所需之費用。嗣經警於：(一)、九十四年
十二月十三日十五時許，在嘉義縣中埔鄉○○村○○路二十八號
查獲丙○○，並在和美村司公十一號丙○○之老家扣得大批羅
育雄藏放之贓車解體零件，同日十八時許，丙○○復帶同警員至
嘉義市○○路○段二三九之四號其所經營之汽車修配廠，查扣大
批羅育雄藏放之贓車解體零件；(二)、九十四年十二月十三日十五
時許，在台中縣潭子鄉○○路○段三十號前查獲陳昱餘、何俊興
，並在懸掛2899－GH號車牌自小客車上，查獲偽造之車牌號碼79
99－LM、7868－LR、1868－LR號及原判決附表二編號二之(二)所示
何俊興用以行竊之工具，陳昱餘並於同日十八時許，帶同警員前
往上開興工路三十二號之倉庫，查獲懸掛偽造車牌號碼2988－JA
號等贓車及已遭解體之零件；(三)、九十四年十二月十三日十八時
許，在台中市○○○街三六七號羅育雄之住處查獲洪嘉宏，並扣
得洪嘉宏所有持以行竊如原判決附表二編號二之(一)之行竊工具；
(四)、九十四年十二月十三日十九時二十五分許，在台中市○○○
街三六七號查獲乙○○，又扣得大批羅育雄藏放之贓車解體零件
及如原判決附表二編號二之(三)所示羅育雄所有之行竊工具；(五)、
九十四年十二月十四日十三時二十分許，在台中縣龍井鄉○○路
五十一巷口查獲甲○○，警員再偕同甲○○，至上開龍社路五十
一巷十七號查獲王智賢、王秋元，並查扣偽造之0038－LN、8999
－HZ號等車牌，於同日十七時許，警員復帶同王智賢、王秋元至
蚵寮路鐵皮屋倉庫，查扣大批遭解體之贓車零件等情。因而撤銷
第一審關於甲○○部分之判決，改判論處甲○○共同以犯竊盜罪
為常業罪刑（處有期徒刑年，並應於刑之執行前，令入勞動場
所強制工作年），固非無見。
惟查：(一)、有罪之判決書，須將法院依職權認定之犯罪事實，詳
記於事實欄，然後於理由內逐一說明其憑以認定之證據，使事實
與理由兩相一致，始稱適法；倘若事實之記載先後兩歧，或理由
說明與事實記載或卷內證據資料不相符合，均屬判決理由矛盾，
按諸刑事訴訟法第三百七十九條第十四款後段規定，其判決當然
為違背法令。原判決事實欄記載甲○○自九十三年三、四月間起
，加入羅育雄為首之竊車集團，並於理由欄二(七)、說明甲○○自
九十三年三、四月間，加入本件竊車集團起，就原判決附表一部
分之竊車行為負共同正犯之責。然原判決附表一所示之竊車犯罪
時間係自九十四年二月二日起至同年十二月十二日止，並無九十
三年三、四月間起至九十四年二月一日止之竊車犯行，與事實欄
所載時間不盡相同；又原判決附表三編號十一之竊車犯行，原判
決理由欄六又說明不能證明甲○○有此犯行，足見原判決就甲○
○犯罪時間之記載，前後矛盾，難謂適法。(二)、強制工作屬拘束
人身自由之保安處分，依修正後刑法第二條第一項規定，仍有從
舊從輕原則之適用。竊盜犯贓物犯保安處分條例已於九十五年五
月三十日修正，於九十五年七月一日施行，其第三條第一項已刪
除對以竊盜罪、贓物罪為常業者得宣告強制工作之規定，而修正
為：「十八歲以上之竊盜犯、贓物犯，有犯罪之習慣者，得於刑
之執行前，令入勞動場所強制工作。」，修正後之規定有利於甲
○○，自應適用新法，故甲○○是否有犯罪之習慣，自應於事實
欄明確認定、記載。原判決事實欄未記載甲○○有犯罪之習慣，
又適用修正前竊盜犯贓物犯保安處分條例第三條第一項第二款（
以犯竊盜罪或贓物罪為常業者）規定，諭知應於刑之執行前令入
勞動場所強制工作三年，均有未合。甲○○上訴意旨指摘原判決
上開部分違法，尚非全無理由，應認仍有發回更審之原因。又原
判決理由欄六關於甲○○不另為無罪諭知部分，基於審判不可分
原則，應併予發回。
二上訴駁回部分：
按刑事訴訟法第三百七十七條規定，上訴於第三審法院，非以判
決違背法令為理由，不得為之。是提起第三審上訴，應以原判決
違背法令為理由，係屬法定要件。如果上訴理由書狀並未依據卷
內訴訟資料，具體指摘原判決不適用何種法則或如何適用不當，
或所指摘原判決違法情事，顯與法律規定得為第三審上訴理由之
違法情形，不相適合時，均應認其上訴為違背法律上之程式，予
以駁回。本件上訴人乙○○、丙○○上訴意旨略稱：(一)、原判決
認乙○○自九十四年十月間起加入羅育雄為首之系爭竊車集團，
理由欄則說明乙○○就原判決附表一編號３至部分應負共同正
犯之罪責，然該附表編號３至６部分，犯罪時間係九十四年十月
七日十六時至九十四年十月三十一日二十三時五十分，原判決既
未認定乙○○確係九十四年十月七日十六時之前即已加入該竊盜
集團，乃遽就該附表九十四年十月份之全部犯行，共負刑責，自
有可議。(二)、原判決既認定乙○○僅分擔竊車後之文書處理及代
為交付竊車代價工作，丙○○僅分擔竊車後之維修、組裝、烤漆
工作，此竊車後之幫助行為，係為期銷贓，足見二人所為非分擔
竊車行為，應僅負贓物罪責，乃原判決認二人應對常業竊盜犯行
負共同正犯刑責，有適用法則不當及判決不備理由之違法等語。
惟查證據之取捨、證據證明力之判斷，以及事實有無之認定，屬
事實審法院之職權，苟其取捨判斷與認定，並不違背論理法則及
經驗法則，即不容任意指為違法，而執為適法之第三審上訴理由
。原審認定乙○○、丙○○有原判決所載之犯行，係以乙○○係
負責為羅育雄抄寫ＡＢ車（併裝購買之事故車及竊得之贓車而成
之車輛）之車籍資料及買賣之價額，並依其夫羅育雄之指示，分
別交付十萬元、十二萬元之竊車報酬予竊車者陳昱餘，又乙○○
知其夫為竊車集團之成員，並知悉所處理之資料是贓車等情，業
據乙○○於警詢、偵查及第一審調查時供承不諱，核與證人陳昱
餘於偵查中所述乙○○係竊車集團成員，她曾交二次竊車之代價
即現款予伊等情相符。丙○○係負責為羅育雄組裝ＡＢ車及維修
ＡＢ車之電機與烤漆等工作，丙○○知悉是贓車，並知羅育雄有
竊車行為等情節，已據丙○○於警詢及偵查中自白不諱，核與陳
昱餘於偵查中所證：竊車集團成員包括丙○○，丙○○負責修理
車輛、電機及烤漆等情相符。原判決附表一所示竊車事實，已據
負責竊車之何俊興、洪嘉宏等人於警詢中證述屬實，並經該附表
所示被害人耿龍杰等人於原審證述明確，且有車輛車牌失竊之相
關資料在卷可稽，復有查扣之解體贓車零件等物可資佐證等證據
資料，予以綜合判斷，認乙○○、丙○○之犯行足堪認定。並以
核乙○○、丙○○所為，係犯修正前刑法第三百二十二條之常業
竊盜罪，於法定刑內量處其刑，並依中華民國九十六年罪犯減刑
條例予以減刑，已詳其所憑證據及認定之理由。並指駁說明乙
○○、丙○○否認有共同常業竊盜犯行，所辯伊等所為之工作，
非竊車犯行，不應成立常業竊盜罪云云，何以為不可採信之理由
。所為論斷，均有卷存證據資料可資覆按。上訴意旨雖指摘原判
決違法云云，惟查原判決附表一編號３至６之竊盜犯罪時間，均
係在九十四年十月間，原判決認乙○○加入本件竊車集團之時間
為九十四年十月間，因而認上開附表編號３至６之竊車犯行，乙
○○應負共同正犯罪責，並無不合，上訴意旨執原判決未詳細認
定乙○○加入竊車集團之日期，指摘原判決上開事實之認定為不
當，自非合法之上訴理由。原判決理由欄二(七)、已說明乙○○、
丙○○參與羅育雄為首之竊車集團，對羅育雄竊車目的，在解體
贓車販賣零件或併裝成ＡＢ車販售圖利等情，應知之甚詳，故丙
○○雖僅負責組裝、維修、烤漆ＡＢ車，乙○○僅負責抄寫贓車
資料、ＡＢ車之買賣價額及依羅育雄之指示分別交付十萬元、十
二萬元之竊車報酬予陳昱餘，惟其二人係與竊車集團成員採分工
方式，達成整個犯罪計畫，彼等自加入集團之日起，就集團之竊
車犯行，彼此間有犯意聯絡及行為分擔，均應負共同正犯罪責之
理由甚詳。上開上訴人等就原審認事採證職權之合法行使，以及
原判決已說明之事項，依憑己見，任意指摘為違法，殊與法律規
定得為第三審上訴理由之違法情形不相適合，衡以前開說明，此
部分之上訴為違背法律上之程式，應予駁回。
據上論結，應依刑事訴訟法第三百九十七條、第四百零一條、第
三百九十五條前段，判決如主文。
中    華    民    國  九十七  年    六    月    五    日
                      最高法院刑事第五庭
                          審判長法官  陳  正  庸
                                法官  賴  忠  星
                                法官  林  秀  夫
                                法官  宋      祺
                                法官  陳  祐  治
      本件正本證明與原本無異
                                      書  記  官
中    華    民    國  九十七  年    六    月   十三   日
                                                      K


司法院資訊處製作；財團法人民間司法改革基金會備份。
